【裁判字號】    98,台上,5288
【裁判日期】    980917
【裁判案由】    殺人等罪
【裁判全文】
最高法院刑事判決            九十八年度台上字第五二八八號
上  訴  人  甲○○
選任辯護人  張洪昌律師
上列上訴人因殺人等罪案件，不服台灣高等法院中華民國九十八
年七月九日第二審判決（九十八年度上訴字第一五四九號，起訴
案號：台灣台北地方法院檢察署九十六年度偵字第一三一二四號
），提起上訴，本院判決如下：
    主  文
原判決撤銷，發回台灣高等法院。
    理  由
本件原判決認定上訴人甲○○（綽號「阿根」）與吳信中（通緝
中）、藍家偉（已死亡）係朋友關係。緣吳信中因與台北縣議員
吳善九有財務糾紛，感情不睦，乃與上訴人、藍家偉共同謀議殺
害吳善九，吳信中、藍家偉及上訴人基於共同之犯意聯絡，由吳
信中先後提供新台幣（下同）一百二十萬元之代價予上訴人及藍
家偉（其中上訴人分得二十五萬元），指示上訴人上網搜集吳善
九之相片供藍家偉行刺之用，復於民國九十六年五月初提供具有
殺傷力之制式手槍四支、子彈七十顆予上訴人，轉交藍家偉作為
殺人之用，渠等並多次勘查吳善九位於台北縣新店市○○路○段
十七號二樓之服務處，掌握其之行蹤，吳信中復交付五萬元酬金
，指示上訴人竊取機車一輛、車牌二面，以便行刺時換掛騎用。
上訴人隨以三萬元之代價教唆吳祝賢行竊，吳祝賢遂邀同胡廷岳
，於九十六年五月二十三日先共同竊取ΑＺ六－四七九號機車，
再攜帶十字起子，相繼竊取ＪＢ六－七０六號機車車牌及另一車
號不詳之機車車牌各一面，得手後將ΑＺ六－四七九號機車車牌
拆卸換掛ＪＢ六－七０六號車牌，再將另一車號不詳之車牌黏貼
其上，於台北縣板橋市○○路○段九十巷四十七弄十六號旁之停
車場內交予上訴人後（上訴人教唆加重竊盜部分，已經判決確定
）。嗣於同日十一時二十分許，由藍家偉騎乘上揭機車至台北縣
新店市○○路○段十七號，停放機車後，即衝上二樓吳善九服務
處內，持制式手槍朝吳善九射殺五槍，其中四槍分別射中吳善九
之左肩部、左側胸部、左手肘、左手掌虎口等處，致吳善九因左
肺破裂及兩側血胸引起缺血性休克，經送醫不治死亡，藍家偉則
下樓騎車逃逸。嗣經警循線查獲，並帶同上訴人前往台北縣板橋
市○○路河濱公園起出制式手槍二支，子彈四十九顆（槍枝管制
編號分別為0000000000、0000000000號）
，另藍家偉於九十六年六月二十五日在台北市○○街遭警方圍捕
時舉槍自殺，遺留手槍一支，復於九十七年十一月十九日在宜蘭
縣礁溪鄉○○路一三四之一號由民眾撿獲由藍家偉持以槍殺吳善
九之制式手槍一支及子彈二十四顆（槍枝管制編號000000
0000號，原判決誤載為000000000號）等情。因而
維持第一審論處上訴人共同未經許可，持有手槍及共同殺人二罪
罪刑部分之判決，駁回上訴人就該二部分在第二審之上訴，固非
無見。
惟查：(一)、鑑定有不完備者，得命增加人數或命他人繼續或另行
鑑定，為刑事訴訟法第二百零七條所明定。又刑法第十九條第一
項規定：「行為時因精神障礙或其他心智缺陷，致不能辨識其行
為違法或欠缺依其辨識而行為之能力者，不罰。」同條第二項規
定：「行為時因前項之原因，致其辨識行為違法或依其辨識而行
為之能力，顯著減低者，得減輕其刑。」而行為人行為時，有無
因精神障礙或其他心智缺陷情事，致辨識其行為違法之能力，及
依其辨識而行為之能力，產生欠缺或顯著減低之結果，亦即行為
人責任能力之有無及其高低如何，須具備專門知識經驗之人或醫
院、機關始能判斷。本件上訴人於九十二年五月間至九十五年五
月間，曾因「疑似精神分裂症」，多次至國軍北投醫院精神科就
診，有該醫院之診斷證明書影本可稽（見第一審卷第一七四頁）
。第一審法院因而囑託該醫院就上訴人行為時之精神狀態實施鑑
定，該醫院之精神鑑定報告書所載結論為「1.……因此個案犯罪
當時精神狀態是否處於精神耗弱狀態，目前無足夠證據與資料可
以佐證，並且犯案時間離精神鑑定時間超過一年以上，依法院來
函鑑定之主旨回覆個案辨識之能力有無減低情形是屬於『難以判
定』。……3.其他相關記錄無法佐證其疾病與犯意因果關係，臨
床評估與心理測驗，個案均顯不合作態度，依症狀及過去行為模
式考量，建議個案應進一步接受完整精神醫療評估與了解個案犯
罪當時動機、目的、行為，是否與其精神症狀有明顯關聯性（是
否有直接關聯性）……。4.建議可向個案或家屬查詢是否有重大
傷病卡（門診紀錄有），可以作為精神症狀與個案辨識行為之能
力是否有相關聯性之部分參考。5.……。」（見第一審卷第二九
六至二九八頁），該鑑定結論既認上訴人行為時，有無因精神疾
病致其辨識行為違法或依其辨識而行為之能力，因而欠缺或顯著
減低之情形為「難以判定」，復建議上訴人應進一步接受完整之
精神醫療評估，及查詢有無重大傷病卡作為判斷參考，則其所為
之鑑定顯非完備。事涉上訴人責任能力有無及得否減輕其刑等對
上訴人利益有重大關係之事項，自宜請原鑑定機關補充說明，或
命增加人數或再選任、囑託其他具備專業知識能力之人或醫院、
機關，繼續或另行鑑定，以期確實。乃原判決僅片面摭拾該鑑定
報告書中之部分意見，遽認上訴人並無減輕其刑之事由（見原判
決理由貳、二、(七)），其審理自有未盡。(二)、判決書所記載之主
文與理由，必須互相一致，否則即屬理由矛盾，其判決當然違背
法令。又刑事訴訟法第三百六十八條規定，第二審法院認為上訴
無理由者，應以判決駁回之，係指第一審判決與第二審審理結果
所應為之判決相同者而言。故在有罪判決，如第二審法院認定之
犯罪事實、罪名、適用之法律、及應判處之刑罰，與第一審判決
完全相同者，主文除諭知「上訴駁回」外，自不能另為罪刑之宣
告。本件上訴人係經第一審法院論處持有手槍、殺人、及教唆加
重竊盜三罪罪刑，並定應執行刑，上訴人就其中持有手槍、殺人
部分提起上訴（教唆加重竊盜部分，經上訴人撤回第二審上訴）
，原審法院審理結果，認第一審判決關於上開二部分之認事、用
法及量刑「核無違誤」，上訴人在第二審之上訴為無理由，則自
應於主文諭知「上訴駁回」為已足，無庸再為任何罪刑之諭知。
乃原判決除於主文第一項諭知「上訴駁回」外，復於主文第二項
就上訴人所犯持有手槍、殺人二罪另定應執行刑，致與第一審所
為定應執行刑之宣告重複併存，滋生執行疑義，自有判決不適用
法則及理由矛盾之違法。以上或為上訴意旨所指摘，或為本院得
依職權調查之事項，應認原判決有撤銷發回更審之原因。
據上論結，應依刑事訴訟法第三百九十七條、第四百零一條，判
決如主文。
中    華    民    國  九十八  年    九    月   十七   日
                      最高法院刑事第五庭
                          審判長法官  陳  正  庸
                                法官  林  秀  夫
                                法官  宋      祺
                                法官  陳  祐  治
                                法官  林  瑞  斌
      本件正本證明與原本無異
                                      書  記  官
中    華    民    國  九十八  年    九    月  二十二  日
                                                      K


司法院資訊處製作；財團法人民間司法改革基金會備份。
